【裁判字號】    91,聲判,37
【裁判日期】    920227
【裁判案由】    聲請交付審判
【裁判全文】
臺灣士林地方法院刑事裁定                          九十一年度聲判字第三七號
    聲  請  人  乙○○○  女  .
    被      告  甲○○    男  .
右列聲請人因告訴被告詐欺案件，不服臺灣高等法院檢察署檢察長於中華民國九十一
年八月二日駁回再議之處分（九十一年度上聲議字第一三七九號），聲請交付審判，
本院裁定如左：
    主  文
聲請駁回。
    理  由
一、本件聲請人以被告甲○○涉犯詐欺罪嫌，向臺灣士林地方法院檢察署檢察官提出
    告訴，經該檢察署檢察官以九十一年偵字第四四八二號為不起訴處分後，聲請人
    不服而聲請再議，經臺灣高等法院檢察署檢察長以九十一年度上聲議字第一三七
    九號處分書，以聲請再議為無理由而駁回，合先敘明。
二、聲請交付審判意旨略以：(一)聲請人乙○○○與被告甲○○早即有認識，之前被告
    即常對聲請人噓寒問暖，以博取聲請人之好感，嗣即乘聲請人極富同情心，而以
    被告財務調度困難向聲請人及聲請人之朋友延吳美花借款新台幣（下同）六百餘
    萬元均未清償，嗣經朋友居中多方協調下，被告於八十九年八月間始同意分五十
    四期償還聲請人及延吳美花，被告依約償還聲請人數期款項後，即未再依約履行
    ，並告知聲請人其目前經濟狀況不佳，實無能力再為清償，其曾聽朋友說開炸雞
    店之利潤不錯，其已看好一間位於捷運頂溪站旁之地點不錯，如開設炸雞店必能
    有所利潤而改善其經濟狀況才能再還款予聲請人；然而卻短缺房屋押金五萬元，
    要聲請人再借予五萬元，以便付押金開炸雞店，聲請人一來恐被告真不再還錢，
    再又相信被告所述，乃基於同情心助其改善經濟狀況，遂再同意借予被告五萬元
    ，經數日後聲請人數度前往被告所說之地點查看，均未尋著被告所述之炸雞店，
    回家後即以電話欲與被告連繫以問明事情之原委，卻已聯繫不著被告，嗣雖被告
    又有再匯二萬元至聲請人內湖郵局之帳戶內，然此僅不過係被告償還原所欠之債
    務，且僅係每月應分期償還之一小部分，而非清償嗣後以詐騙手段向聲請人所借
    之款項，另被告現仍積欠聲請人近五百萬元債務均未清償，若非被告以詐稱要開
    炸雞店以改善其經濟狀況以便清償積欠聲請人之債務，聲請人實無可能再借貸款
    項予被告等語。
三、按告訴人不服上級法院檢察署檢察長或檢察總長認再議為無理由而駁回之處分者
    ，得於接受處分書後十日內委任律師提出理由狀，向該管第一審法院聲請交付審
    判。法院認為交付審判之聲請不合法或無理由者，應駁回之。刑事訴訟法第二百
    五十八條之一、第二百五十八條之三第二項前段，分別定有明文。又向法院聲請
    交付審判，係新增對於「檢察官不起訴或緩起訴裁量權」制衡之一種外部監督機
    制，法院僅就檢察官所為不起訴或緩起訴之處分是否正確加以審查，以防止檢察
    機關濫權，法院並非檢察官之延伸，法院亦不負擔偵查之作為。依此立法精神，
    同法第二百五十八條第三項規定法院審查聲請交付審判案件時「得為必要之調查
    」，其調查證據之範圍，自應以偵查中曾顯現之證據為限；而同法第二百六十條
    對於不起訴處分已確定或緩起訴處分期滿未經撤銷因發現新事實新證據者得再行
    起訴之規定，其立法理由說明該條所謂不起訴處分已確定者，包括「聲請法院交
    付審判復經駁回者」之情形在內，是前述「得為必要之調查」，其調查證據範圍
    ，更應以偵查中曾顯現之證據為限，不得就告訴人新提出之證據再為調查，亦不
    得蒐集偵查卷以外之證據，否則，將與刑事訴訟法第二百六十條之再行起訴規定
    ，混淆不清，亦將使法院兼任檢察官而有回復「糾問制度」之虞；且法院裁定交
    付審判，即如同檢察官提起公訴使案件進入審判程序，是法院裁定交付審判之前
    提，必須偵查卷內所存證據已符合刑事訴訟法第二百五十一條第一項規定「足認
    被告有犯罪嫌疑」檢察官應提起公訴之情形，亦即該案件已經跨越起訴門檻，否
    則，縱或法院對於檢察官所認定之基礎事實有不同判斷，但如該案件仍須另行蒐
    證偵查始能判斷應否交付審判者，因交付審判審查制度並無如同再議救濟制度得
    為發回原檢察官續行偵查之設計，法院仍應依同法第二百五十八條之三第二項前
    段規定，以聲請無理由裁定駁回。
四、本件聲請人雖以前揭理由認被告甲○○涉有詐欺之罪嫌，而向本院聲請交付審判
    。然前揭不起訴處分書及聲請再議處分書已就聲請人於偵查時提出之告訴理由予
    以斟酌，並詳加論述所憑證據及其認定之理由，關於此點，業經本院依職權調閱
    前開偵查卷宗查核無誤。聲請人雖仍執陳詞向本院聲請交付審判，惟查：
  (一)按刑法第三百三十九第一項詐欺罪之成立，以意圖為自己或第三人不法所有，以
    詐術使人將本人或第三人之物交付為要件。所謂以詐術使人交付，必須被詐欺人
    因詐術而陷於錯誤，若其所用方法，不能認為詐術，亦不致使人陷於錯誤，即不
    構成該罪，則有最高法院四十六年台上字第二六０號判例可資參照。又以當事人
    間信用為基礎之借貸關係，依一般社會經驗，恆可預見事後無力清償或遲延清償
    之風險，縱令借款人屆期不為清償，如無積極證據足以認定其在借款之初即有藉
    之詐財之本意，尚難僅因有延後清償情事，即推定其必然自始蓄意行騙。
  (二)聲請人雖指稱被告係以要承租店面賣炸雞，缺店面押租金為由向其調借五萬元，
    其嗣後去被告所稱地點查看，並未發現被告所謂炸雞店云云，被告亦坦承有向聲
    請人調借五萬元，但辯稱：不是要租店面，而是要購買販售炸雞之推車，伊賣六
    、七天，因警察取締嚴格，伊無法再賣，已還聲請人二萬元，因還有其他債務，
    故無法還清等語（見九十一年度偵字第四四八二號卷第二十二頁反面），聲請人
    指稱被告誆稱要承租店面，致伊陷於錯誤云云，並未提出確切之證據以實其說，
    且被告復堅決否認，自難僅憑聲請人之片面指訴而入人於罪。
  (三)聲請人於警訊時陳稱：「我知道被告當時有困難，而想幫忙他所以借款給他。」
    ，於偵查中亦稱：「被告之前欠我五百多萬元，與我和解，陸續還了四十幾萬元
    ：：：此次借五萬元時，我知他狀況不好，但他說要開店，我想幫助他，看能否
    有轉機。」各等語（見偵查卷第三頁正面、第十九頁），足見聲請人明知被告財
    務不佳之窘境，被告調借現金固係要販售炸雞，然做生意本來就有虧本風險，此
    為眾所皆知之事，是被告並無以不法手段誤導聲請人對債信風險之判斷，聲請人
    貸與金錢，要屬出自任意性處分，應無陷於錯誤之可言。
  (四)被告嗣於九十年八月二十日償還聲請人二萬元，有郵政國內匯款執據影本一紙附
    於偵查卷可稽，聲請人亦不否認被告有匯該筆金額入其所有之帳戶，雖其指稱：
    該筆金額係清償原欠借款近五百萬元云云，然按對於一人負擔數宗債務，而其給
    付之種類相同者，如清償人所提出之給付，不足清償全部債額時，由清償人於清
    償時，指定其應抵充之債務，民法第三百二十一條定有明文。準此以解，被告既
    已指定該筆二萬元係抵充最後借款五萬元之一部，自應從其指定，聲請人謂係清
    償舊有欠款云云，尚乏有據。是被告有清償本件借款之具體表現，亦足證其無不
    法所有之意圖。
五、綜上所述，原不起訴處分書及聲請再議處分書既已詳予調查偵查卷內所存證據，
    並敘明所憑證據及判斷理由，認既無積極證據證明被告甲○○涉有聲請人所指訴
    之詐欺犯行，尚難以聲請人之片面指訴，遽認被告涉有本件詐欺犯行；且原處分
    所載證據取捨及事實認定之理由，尚無違背經驗法則或論理法則之情事，是原檢
    察官及臺灣高等法院檢察署檢察長以被告犯罪嫌疑不足，分別予以不起訴處分及
    駁回再議之聲請，並無不當。本件聲請交付審判意旨仍執陳詞，對於原處分漫加
    指摘求予審判，顯無理由，應予駁回。
六、依刑事訴訟法第二百五十八條之三第二項前段，裁定如主文。
中        華        民        國    九十二  年      二    月    二十七  日
                                      臺灣士林地方法院刑事第三庭
                                          審判長法  官  雷  雯  華
                                                法  官  王  沛  雷
                                                法  官  何  信  慶
右正本證明與原本無異。
本件不得抗告。
                                                書記官  魏  里  安
中        華        民        國    九十二  年      二    月    二十七  日


司法院資訊處製作；財團法人民間司法改革基金會備份。
